臺灣高等法院臺中分院民事判決
111年度家上字第58號
上  訴  人  甲○○  
被 上訴 人  乙○○  
訴訟代理人  雷皓明律師
複 代理 人  紀宜君律師

上列當事人間請求離婚事件，上訴人對於中華民國111年4月6日
臺灣彰化地方法院110年度婚字第127號第一審判決提起上訴，本
院於111年10月5日言詞辯論終結，判決如下：
    主  文
一、原判決廢棄。
二、被上訴人在第一審之訴駁回。
三、第一、二審訴訟費用均由被上訴人負擔。
    事實及理由
壹、程序方面：
一、按除別有規定外，確定之終局判決就經裁判之訴訟標的，有
    既判力(家事事件法第51條、民事訴訟法第400條第1項參照)
    。又判決之既判力，係僅關於為確定判決之事實審言詞辯論
    終結時之狀態而生，故在確定判決事實審言詞辯論終結後所
    後生之事實，不受其既判力之拘束(最高法院39年台上字第2
    14號判決先例參照)。
二、查被上訴人前曾於民國99年4月間，以民法第1052條第1項第
    3款「不堪同居虐待」、第2項「難以維持婚姻重大事由」等
    事由，提起離婚訴訟【案號：臺灣彰化地方法院(下稱彰化
    地院)99年度婚字第198號；下稱前案】，業經彰化地院於99
    年11月9日判決被上訴人敗訴，業已確定，此有前案判決影
    本在卷可參(見原審卷第25-61頁)，復經本院調取前案全卷
    ，查明屬實。而被上訴人所提本件離婚訴訟，乃主張前案言
    詞辯論終結後新發生之難以維持婚姻之重大事由，則本件應
    不受前案確定判決既判力之拘束，合先敘明。
貳、實體方面： 
一、被上訴人主張：
    兩造於88年12月19日結婚，婚後育有1女黃○○。因上訴人生
    性多疑且控制欲強，致兩造長期不睦而自93年分居迄今，且
    前案判決確定迄今，兩造仍未回復共同生活，除互相指責外
    ，並無任何良性互動，婚姻裂痕不斷擴大，有難以維持婚姻
    之重大事由，此事由可歸責於上訴人。爰依民法第1052條第
    2項規定，請求判決兩造離婚。
二、上訴人則以：
　　被上訴人自93年起與訴外人大陸女子余○○(Ting)交往，而離
    家未歸迄今，且自前案確定判決後仍與余○○持續交往，縱認
    兩造有難以維持婚姻之重大事由，乃被上訴人之可歸責情節
    較重，則其訴請離婚，應無依據等語，資為抗辯。
三、原審判准兩造離婚，上訴人提起上訴；兩造之聲明如下：
  ㈠上訴人之上訴聲明：　　
  ⒈原判決廢棄。
  ⒉被上訴人在第一審之訴駁回。 
  ㈡被上訴人之答辯聲明：
　  上訴駁回。 
四、兩造不爭執事項：
  ㈠兩造於88年12月19日結婚，婚後育有1女黃○○(91年次；見
　  原審卷第63、65頁) 。
  ㈡兩造結婚後同住期間常為生活瑣事而爭吵(見本院卷第71頁)
    。
  ㈢兩造自93年起迄今分開居住(見本院卷第71頁)。 
  ㈣被上訴人前曾於99年間以民法第1052條第1項第3款「不堪同
　  居虐待」、第2項「難以維持婚姻重大事由」之事由，提起
　  前案離婚訴訟，業經彰化地院判決被上訴人敗訴確定(見原
　  審卷第25-61頁)。
　㈤被上訴人於前案判決後迄未向上訴人提起履行同居之訴(見
　  本院卷第71-72頁)。
五、兩造爭執事項：
  ㈠被上訴人主張兩造間有難以維持婚姻之重大事由存在，是否
　  屬實？若有，可歸責於何造當事人？
　㈡被上訴人依民法第1052條第2項規定，請求判決兩造離婚，
　  有無理由？
六、本院之判斷：
  ㈠按民法第1052條第2項所稱「有前項以外之重大事由，難以維
    持婚姻者」，係抽象的、概括的離婚事由，此乃緣於74年修
    正民法親屬編時，為因應實際需要，參酌各國立法例，導入
    破綻主義思想所增設。但其事由應由夫妻一方負責者，僅他
    方得請求離婚，係採消極破綻主義精神，而非積極破綻主義
    。關於「難以維持婚姻之重大事由」，係以婚姻是否已生破
    綻而無回復之希望為其判斷之標準。而婚姻是否已生破綻無
    回復之希望，則應依客觀之標準，即難以維持婚姻之事實，
    是否已達於倘處於同一境況，任何人均將喪失維持婚姻意欲
    之程度而定(最高法院94年度台上字第2059號裁定參照)。經
    查：
　⒈被上訴人主張上訴人有可歸責難以維持婚姻重大事由之原因
    事實，無非以原證3-4兩造間微信通話擷圖(如附表一欄所
    示，下稱甲組通話或甲組擷圖；見原審卷第67-84頁)，為其
    主要之論據。惟為上訴人所否認，並以如附表一欄所示內
    容，及兩造自93年分居迄今關係冷淡，均源自被上訴人外遇
    與擅自離家所致等語置辯，並提出被上訴人與余○○微信通話
    擷圖(如附表二欄所示，下稱乙組通話或乙組擷圖；見本
    院卷第149-197頁)，及其等微信帳號資料為證(見原審卷第2
    01頁)。
　⒉被上訴人雖主張乙組擷圖無證據能力，可能經編輯或修改云
　　云。惟按民事訴訟法對於證據能力並未設有規定，關於涉及
　　侵害隱私權所取得之證據是否具有證據能力，應綜合考量誠
　　信原則、憲法上基本權之保障、發現真實與促進訴訟之必要
　　性等因素，衡量當事人取得證據之目的與手段、所欲保護之
    法益與所侵害法益之輕重，如認符合比例原則，則所取得之
　　證據具有證據能力。再按妨害他人婚姻權益之不法行為，常
　　以隱秘方式為之，被害人不易舉證，應自誠信原則、正當程
　　序原則、憲法權利之保障、侵害法益之輕重、發現真實與促
　　進訴訟之必要性及比例原則等，加以衡量其違法取得之證據
　　有無證據能力。如對隱私權之保護未逾越必要之程度及比例
　　原則，應有證據能力(最高法院109年度台上字第2607號、10
　　7年度台上字第592號判決參照)。本院審酌：⑴乙組擷圖內
    容確存有被上訴人與余○○瞹昧之情(詳如後述)，則上訴人
　　出於保護其婚姻共同生活圓滿之目的，難認出於不法目的；
　　⑵上訴人於查看乙組通話，若未即時擷圖下載，則乙組通話
　　內容極可能遭刪除而滅失，致上訴人之實體法上之權利無法
　　實現；⑶上訴人固未經被上訴人同意查看手機，並擷取保存
　　乙組通話，然上訴人抗辯係被上訴人交予黃○○使用，黃子
　　容再將手機交予上訴人而發現上情，並未破解密碼(見本院
　　卷第239頁)，未據被上訴人爭執此情；⑷被上訴人亦未能證
　　明上訴人以強暴、脅迫、監聽或監視等侵害隱私權之方式取
　　得乙組通話；⑸被上訴人復未能舉證乙組通話有何編輯或修
　　改等情。再佐以上訴人蒐證外遇證據極為困難，權衡上訴人
　　對於婚姻圓滿安全之配偶法益及被上訴人隱私權法益，自應
　　肯認乙組通話，仍具有證據能力，且其內容為真實。是以，
　　被上訴人反此主張，尚不足取。
　⒊觀諸乙組通話內容，被上訴人與余○○聯絡時間自104年6月11
    日起至105年6月12日止，均在前案確定判決後所為，且其等
    互以老公、老婆或愛人相稱，互訴交往10餘年(與被上訴人
    自93年起離家時間相近)，傾訴彼此愛慕情意，互許廝守終
    身，更希望余○○為其生育子女，且被上訴人更表示在上訴人
    與余○○2人間，選擇余○○，乃至於修成正果(應指結婚)，並
    許諾為余○○買房置產，提供余○○與其女甜甜(全名不詳，余○
    ○與大陸籍男子張迎權所生)生活費，接來臺灣共同生活，甚
    至願於死後預留金錢，供余○○母子生活。此外，上訴人主張
    余○○之微信帳號尾碼0910，係使用被上訴人生日9月10日，
    亦提出戶籍謄本與微信帳號資料在卷可稽(見原審卷第63、2
    01頁)，益徵其等關係匪淺。準此各情，可認上訴人抗辯被
    上訴人自93年起與余○○交往後，而離家未歸迄今，且自前案
    確定判決後仍與余○○持續交往等情，自非全然無據，應堪採
    信。被上訴人反此主張，應非可採。
　⒋被上訴人於兩造婚姻關係存續中與余○○之交往行為，顯然逾
    越一般正常男女來往分際，足以影響民法所保障家庭共同生
    活之互信基礎，並破壞夫妻共同生活之圓滿、安全及幸福。
    爰此，被上訴人主張兩造自前案判決後，未回復共同生活，
    相互指責，欠缺良性互動，婚姻裂痕持續擴大等情，固與甲
    組通話內容，及與證人即被上訴人之母黃陳敏、其兄黃長槐
    各於原審證述情節(見原審卷第225-232頁)，尚無不合。然
    此事由既源自被上訴人與余○○交往與擅自離家所致，並綜觀
    兩造婚姻情狀，兩造間難見賴以維持婚姻之誠摯、互信、互
    諒、互愛等夫妻情誼，可認應有難以維持婚姻之重大事由，
    惟被上訴人顯然應負較重之責任，尚無疑義。
　㈡按民法第1052條第2項但書所規定「難以維持婚姻之重大事由
    應由夫妻之一方負責者，僅他方得請求離婚」，乃因如肯定
    有責配偶之離婚請求，無異承認恣意離婚，破壞婚姻秩序，
    且有背於道義，尤其違反自己清白(clean hands)之法理，
    有欠公允，同時亦與國民之法感情及倫理觀念不合，因而採
    消極破綻主義。倘該重大事由，夫妻雙方均須負責時，應比
    較衡量雙方之有責程度，僅責任較輕之一方得向責任較重之
    他方請求離婚，如有責程度相同時，雙方均得請求離婚，始
    屬公允，是責任較重之一方應不得向責任較輕之他方請求離
    婚(最高法院94年度台上字第2059號裁定參照)。經查：
　⒈兩造間應有難以維持婚姻之重大事由，惟被上訴人既屬責任
    較重之一方，自不得向責任較輕之上訴人請求離婚。
　⒉從而，被上訴人猶依民法第1052條第2項規定，請求判決兩造
    離婚，洵無依據，不應准許。
七、綜上所述，被上訴人依民法第1052條第2項規定，請求判決
    兩造離婚，為無理由，不應准許。原審判准兩造離婚，自有
    未洽。上訴意旨指摘原判決不當，求予廢棄改判，為有理由
    。自應由本院廢棄改判如主文第二項所示。
八、本件事證已臻明確，兩造其餘之攻擊或防禦方法及所用之證
    據，經本院斟酌後，認為均不足以影響本判決之結果，爰不
    逐一論列，併此敘明。
九、據上論結，本件上訴為有理由，依家事事件法第51條、民事
    訴訟法第450條、第78條，判決如主文。
中　　華　　民　　國　　111 　年　　10　　月　　26　　日
    　　      家事法庭    審判長法　官  楊 國 精
    　　　　　　　　　　　　　  法　官  林 筱 涵
    　　　　　　　　　　　      法　官  陳 正 禧     
正本係照原本作成。
如不服本判決，應於收受送達後二十日內向本院提出上訴書狀，
其未表明上訴理由者，應於提出上訴後二十日內向本院補提理由
書狀（均須按他造當事人之人數附繕本）。因疫情而遲誤不變期
間，得向法院聲請回復原狀。
上訴時應提出委任律師或具有律師資格之人之委任狀。委任有律
師資格者，另應附具律師資格證書及釋明委任人與受任人有民事
訴訟法第四百六十六條之一第一項但書或第二項所定關係之釋明
文書影本。如委任律師提起上訴者，應一併繳納上訴裁判費。

                                書記官  陳 三 軫 
　　　　　　　　　　　　　　　　　
中　　華　　民　　國　　111 　年　　10　　月　　26　　日
　　　　　　　　　　　　　　
附表一(甲組通話)：     編號 被上訴人 上訴人 上訴人抗辯原意 備註     1  我們早就是船過水無痕...你是哪隻眼睛看到我想親近你的意圖，我有自己的美好生活要過 引述被上訴人先前說法，希望免除被上訴人害怕上訴人接近其生活而揭穿外遇事實之恐懼   見原審卷第67頁   2   要不是為了容，我不會捲入你的是非中  上訴人因其女皮膚病，經人指點，偕女回婆家拜祖先，希望好轉，被上訴人卻擔心其外遇遭戳破，而不讓上訴人母女回婆家  見原審卷第67頁   3 我是不會再走回頭路了 我也是啊   回應被上訴人絕情言詞之反話 見原審卷第67-68頁   4 在妳們家妳維持著假象要有何用呢  沒有假象大家心知肚明，為了只父母與為了容   希望被上訴人不因婚姻而影響生活與工作   見原審卷第68頁   5 我跟妳事，情盡，不想再跟妳有任何瓜葛 我不會和你有何瓜葛  被上訴人先說 見原審卷第68頁   6 我對妳之恨 當然，不能成全你的謊，這就是變態  非指被上訴人 見原審卷第69頁   7 我跟妳一點關係都沒有 誰倒霉和你有關係 被上訴人先說 見原審卷第71頁   8 趕快簽一簽(指離婚協議)，別在那裏浪費生命...就是喜歡愛我賴著我，才不願意簽   你叫我簽就簽喔 受被上訴人嘲諷所說之反話  見原審卷第71頁䐓    9 幹嘛自作多情呢，我一輩子是不可能回去的   既然你這樣說，那是我誤會了  上訴人邀被上訴人返家同住，被嘲弄自作多情 見原審卷第75頁  10  要吃藍色小丸子的年紀，還要納小妾 上訴人致電關心被上訴人自大陸返臺隔離，卻遭上訴人告知要娶小妾  見原審卷第72頁  11 法院見啦...法庭上呈上 你要不要去發誓，你沒外遇...還幫人家養小孩...我會拿(證據)出來的 被上訴人欲再提離婚訴訟，恐嚇上訴人拒絕簽字，將同歸於盡   見原審卷第77頁  12 我沒有小三，我可跟妳去媽祖(廟)，發任何毒誓  你的話對我來說是信用破產   回應不實說法   見原審卷第81-82頁  13 謝謝妳的提醒，我自己要怎樣過，我自己清楚   你真的很笨，人家對你早瞭若指掌，一切都在算計中...    希望被上訴人免於恐懼生活外，也提醒被上訴人別讓小三欺騙  見原審卷第67頁 
　　　　　　　　　　　　　　 　　　　　　　　　　　　　
附表二(乙組通話)：     編號 被上訴人   余○○ 備註    1 親愛的，甜甜學費2,800已匯款到妳卡的帳上 你不是最近緊張嗎？你那卡裏還有好多錢   見本院卷第149頁    2 所以有老婆賢内助的支持，老公不怕壓力 還有你媽，想吃什麼想要什麼就給她買 見本院卷第151頁   3 呵呵，因為妳是老公的寶貝啊，老公捨不得妳吃苦 嗯，有老公在我就是世界上最幸福的人 見本院卷第153頁   4 要好好守護老婆跟甜甜也是應該的啊  見本院卷第153頁   5 後面的幾年可以帶老婆去旅遊，$3,000以匯款到妳帳上，老婆生日快樂，婦女節快樂 我生日還沒到吧，哦，明白你的意思 見本院卷第157-159頁   6 那跟老公生一個也很快啊!我也去運動一下 又不知道你配不配合 見本院卷第161頁   7 我們這個月到上海時，妳要買酒店式公寓，就買吧  見本院卷第165頁   8 親愛的，對不起，我了解妳要的及妳的感受，我也急啊，我一直在想，如何能在一起修成正果  見本院卷第167頁   9 老公無時無刻，都在想如何讓妳過來台灣生活，這是我最大的願望...對妳十幾年，從來沒變過。我睡的旁邊，還在等女主人妳。我對你真沒二心    見本院卷第169-171頁   10  萬一我不在人世間，最起碼還有另一筆錢，妳們母女倆可以用。老公絕不會每個月只吝嗇給你5,000元的，我的就是妳的，給妳的還是妳的  我只是心裏面的感覺，說不出來。這麼多年，一直被所有人當成小三      見本院卷第173頁   11 妳是不是要跟我同甘共苦的人  我跟了你十幾年，你可以給我的是什麼 見本院卷第179頁   12 我們是夫妻，照顧妳本來就是我的責任，這就是老公的想法...  老公辛苦，老婆只會 敗家，慚愧 見本院卷第181-183頁   13 我表現好也沒用，因不能娶你。妳永遠都要背負小三之名。我也不願意我 的愛人，被歧視啊 你知道嗎，我多希望有一天能讓所有人都能知道我結婚了，回來不再害怕面對別人，這麼多年來心裏開始有陰影了  見本院卷第189頁   14 我這裏表個態，我跟○○她媽，真的是不可能了。要我在妳余○○跟姓張的選一個。那我100%很肯定的已選擇了妳。這十幾年了，都一樣  見本院卷第195頁   15 這十幾年了。選擇了妳，我日子雖苦了點。但我們夫妻兩還是堅持著這份愛，還是很甘甜。對於 一個深愛你的老婆，老公是堅決不會辜負的  見本院卷第195頁   16 甜甜和黃○○都是我的子女。對於黃○○...我還是比裝樣感到愧疚的  見本院卷第197頁